臺灣高等法院民事判決
109年度上易字第1030號
上  訴  人  曾茂正  

訴訟代理人  夏元一律師
            羅子武律師
複代 理 人  陳冠甫律師
被上 訴 人  盧嘉吉  
訴訟代理人  蔣美龍律師
上列當事人間請求拆屋還地等事件，上訴人對於中華民國109年5
月29日臺灣新北地方法院108年度訴字第218號第一審判決提起上
訴，本院於110年8月10日言詞辯論終結，判決如下：
    主  文
原判決主文第一項至第三項關於命上訴人拆屋還地、給付不當得
利部分，及拆屋還地部分假執行之宣告，暨訴訟費用之裁判除確
定部分外均廢棄。
上開廢棄部分，被上訴人在第一審之訴及假執行之聲請均駁回。
第一審（除確定部分外）、第二審訴訟費用由被上訴人負擔。
    事實及理由
一、被上訴人主張：伊為新北市○○區○○段○○○段00000地號土地（
    下稱187-2地號土地）之所有權人（應有部分2分之1），上
    訴人則為同小段186地號土地（下稱186地號土地）之所有權
    人。伊於民國（下同）107年6、7月間辦理農業用地農用證
    明，請地政機關測量，發現上訴人所有、未辦保存登記之門
    牌號碼：新北市○○區○○里○○0000號建物（下稱58-5號建物）
    越界占用187-2地號土地如附圖所示187-2⑴部分面積107平方
    公尺，且占用期間逾5年。爰依民法第767條第1項前段、第8
    21條、第179條、民事訴訟法第246條規定，求為命⑴上訴人
    應將坐落187-2地號土地上如附圖所示187-2⑴部分之58-5號
    建物面積107平方公尺拆除，並將該部分土地騰空返還被上
    訴人及其他共有人全體。⑵上訴人應給付被上訴人新臺幣（
    下同）5萬4784元，及自起訴狀繕本送達翌日起至清償日止
    ，按年息5％計算之利息。⑶上訴人應自起訴狀繕本送達翌日
    起至返還第1項土地之日止，按月給付被上訴人913元之判決
    。
二、上訴人則以：當初伊父執輩出資在186地號土地上搭蓋簡易
    鐵皮屋，於88年12月初陸續完成，103年間欲出租鐵皮屋，
    由家族經營之受告知人春城實業股份有限公司（下稱春城公
    司）出資翻修興建，該等鐵皮屋之興建費用絕大部分是由春
    城公司支付，春城公司方依實際情況於106年10月向國稅局
    申報房屋稅籍切結在案，故58-5號建物之事實上處分權歸屬
    應為春城公司。新北市新莊地政事務所（下稱新莊地政事務
    所）於108年6月25日施作本件測量時，並無資料可看出其有
    在187-2地號土地附近各宗土地之界址點、現況點為施測，
    亦無擴大施測範圍之情事，尤其未能參考83年12月24日之鑑
    界資料為本件施測，足證新莊地政事務所並未依「辦理法院
    囑託土地界址鑑定作業程序及鑑定書圖格式」第2點第7項第
    1款規定辦理施測，其複丈結果顯有瑕疵等語，資為抗辯。
三、本件經原審判決：⑴上訴人應將坐落187-2地號土地上如附圖
    所示187-2⑴部分之58-5號建物面積107平方公尺拆除，並將
    該部分土地騰空返還被上訴人及其他共有人全體。⑵上訴人
    應給付被上訴人1萬6662元，及自107年11月17日起至清償日
    止，按年息5％計算之利息。⑶上訴人應自107年11月17日起至
    返還第1項土地之日止，按月給付被上訴人285元，並駁回被
    上訴人其餘之訴（此部分未據被上訴人聲明不服，已告確定
    ，以下茲不贅述）。上訴人不服提起上訴，並上訴聲明：⑴
    原判決不利於上訴人部分及該部分假執行之宣告均廢棄。⑵
    上開廢棄部分，被上訴人在第一審之訴及假執行之聲請均駁
    回。被上訴人則答辯聲明：上訴駁回。
四、經查，被上訴人為187-2地號土地之所有權人（應有部分2分
    之1），上訴人為186地號土地之所有權人，58-5號建物係未
    經辦理所有權第一次登記之建物等情，為兩造所不爭執，並
    有土地登記謄本在卷可稽（見本院卷第127、129頁），堪信
    為真實。
五、得心證之理由：　　
　㈠上訴人就58-5號建物有無事實上之處分權？　
　⒈經查，58-5號建物為未經辦理所有權第一次登記之建物，其
    納稅義務人為春城公司，有新北市政府稅捐稽徵處房屋稅籍
    證明書可憑（見本院卷第109頁）。又春城公司係於106年10
    月24日向新北市政府稅捐稽徵處林口分處申報設立58-5號建
    物之房屋稅籍，有新北市政府稅捐稽徵處林口分處110年3月
    25日新北稅林一字第1105683523號函及所附之房屋新、增、
    改建稅籍及使用情形申報書可考（見本院卷第189至191頁）
    。而納稅義務人之房屋稅籍登記雖不得作為房屋所有權人或
    事實上處分權人之唯一認定依據，但春城公司同日出具之承
    諾書記載：「具承諾書人：春城公司申請坐落：（自編門牌
    ）○○區○○路58-5、58-6、58-7、58-9號鐵皮造1、2層樓無建
    築物使用執照房屋4棟（基地：○○區○○段○○小段186地號）（
    下合稱系爭鐵皮建物），確係本人自行出資建造，本人為該
    房屋原始起造人，如有不實或發生產權糾紛時，願負法律責
    任，經取締依法拆除時，絕不以任何理由主張法外權利，特
    立此承諾，請准設立房屋稅籍。…」等語（見本院卷第193頁
    ），且上訴人同日出具之土地使用同意書記載：「本人所有
    坐落：新北市○○區○○段○○○段000地號等壹筆土地，同意由春
    城公司（公司統一編號：0000000）使用，並建造房屋（自
    編門牌）新北市○○區○○路0000○0000○0000○0000號鐵皮造1、
    2層樓無建築物使用執照房屋4棟，以上所言屬實，並立此同
    意書，若有虛偽不實願負法律責任」等語（見本院卷第195
    頁），前開春城公司出具之承諾書、上訴人出具之土地使用
    同意書，乃早於被上訴人107年10月間（見原審重調字卷第1
    1頁）提起本件訴訟前所提出，自信而有徵。且上訴人於原
    審陳稱：58-5號建物未經保存登記，已經興建30餘年，是其
    父執輩興建的等語（見原審訴字卷第34頁），於本院陳稱：
    其父執輩出資在186地號土地上搭蓋簡易鐵皮屋，於88年12
    月初陸續完成，103年間欲出租鐵皮屋，由家族經營之春城
    公司出資翻修興建，該等鐵皮屋之興建費用絕大部分是由春
    城公司支付，春城公司方依實際情況於106年10月向國稅局
    申報房屋稅籍切結在案等語（見本院卷第263頁），另春城
    公司在房屋新、增、改建稅籍及使用情形申報書記載之房屋
    完成日期為88年12月1日（見本院卷第191頁）。
　⒉由上揭各節參互以觀可知，上訴人父執輩前出資在186地號土
    地搭蓋簡易鐵皮屋，約於88年12月間完成，於103年間因欲
    出租鐵皮屋，乃由家族經營之春城公司出資翻修改建，而成
    為現行之系爭鐵皮建物。再由春城公司於106年10月24日向
    新北市政府稅捐稽徵處林口分處申報設立系爭鐵皮建物之房
    屋稅籍，並出具承諾書，上訴人亦出具土地使用同意書等情
    ，足認系爭鐵皮建物係由春城公司全額出資僱工翻修改建，
    春城公司已取得系爭鐵皮建物之事實上處分權。故上訴人辯
    稱：其就58-5號建物並無事實上之處分權等語，應堪採信。
　㈡被上訴人請求上訴人拆屋還地、給付相當於租金之不當得利
    ，有無理由？
　⒈按房屋之拆除，為一種事實上之處分行為，是未經辦理所有
    權第一次登記之建物，須有事實上之處分權者，始得予以拆
    除（最高法院97年度台上字第2158號判決意旨採相同見解）
    。
　⒉查上訴人就58-5號建物並無事實上之處分權，已如前述，故
    不論58-5號建物是否占用187-2地號土地如附圖所示187-2⑴
    部分面積107平方公尺，因上訴人對於58-5號建物並無拆除
    之權能，被上訴人自無從命上訴人拆除。且因春城公司方為
    58-5號建物之事實上處分權人，則縱然占用187-2地號土地
    如附圖所示187-2⑴部分、受有相當於租金之不當得利者，應
    為春城公司，而非上訴人。準此，被上訴人請求上訴人返還
    土地，並給付相當於租金之不當得利，亦屬無據。
六、綜上所述，被上訴人依民法第767條第1項前段、第821條、
    第179條、民事訴訟法第246條規定，請求⑴上訴人應將坐落1
    87-2地號土地上如附圖所示187-2⑴部分之58-5號建物面積10
    7平方公尺拆除，並將該部分土地騰空返還被上訴人及其他
    共有人全體。⑵上訴人應給付被上訴人1萬6662元，及自107
    年11月17日起至清償日止，按年息5％計算之利息。⑶上訴人
    應自107年11月17日起至返還第1項土地之日止，按月給付被
    上訴人285元，為無理由，應予駁回。原審就前開不應准許
    部分，為被上訴人勝訴之判決，並就拆屋還地部分為假執行
    之宣告，即有未合。上訴論旨，指摘原判決此部分不當，求
    予廢棄改判，洵屬有據，自應由本院廢棄改判如主文第2項
    所示。
七、本件事證已臻明確，兩造其餘攻擊防禦方法及未經援用之證
    據，經核與判決之結果不生影響，爰不逐一論述，附此敘明
    。
八、據上論結，本件上訴為有理由。依民事訴訟法第450條、第7
    8條，判決如主文。
中　　華　　民　　國　　110 　年　　8 　　月　　31　　日
                  民事第十庭    
                      審判長法  官  黃嘉烈
                            法  官  邱  琦
                            法  官  張文毓
正本係照原本作成。
不得上訴。
中　　華　　民　　國　　110 　年　　8 　　月　　31　　日
　　　　　　　　　　　　　
　　　　　　　　　　　　　  書記官  劉文珠